臺灣高等法院民事判決　　　　　　　　　 95年度上字第919號
上　訴　人　乙○○
訴訟代理人　王玉珊律師
被上訴人　　甲○○
訴訟代理人　楊進興律師
上列當事人間請求清償債務事件，上訴人對於中華民國95年9月
11日臺灣臺北地方法院94年度訴字第2782號第一審判決提起上訴
，本院於96年1月9日言詞辯論終結，判決如下：
    主  文
原判決廢棄。
被上訴人在第一審之訴及假執行之聲請均駁回。
第一、二審訴訟費用由被上訴人負擔。
    事實及理由
一、被上訴人起訴主張：兩造原係夫妻，於92年5月間離婚後，
    被上訴人所有建號1925號、門牌號碼為台北市○○街13巷6
    號4樓之房屋（下稱系爭房屋），仍暫提供上訴人居住。離
    婚前之92年3月間，兩造曾以口頭約定，由上訴人以新台幣
    （下同）150萬元向被上訴人買受系爭房屋所有權及對該基
    地（即台北市○○區○○段2小段321地號等，下稱系爭土地
    ）之地上權，被上訴人依約將系爭房屋所有權移轉登記與上
    訴人後，上訴人拒不付款，已經原法院以93年度訴字第67號
    判決在案。被上訴人出售上述房地時，兩造另約定向大眾銀
    行所設定最高限額抵押權240萬元（實際貸款為200萬元，下
    稱系爭抵押權），應由上訴人承受並負責清償，上訴人竟未
    依約清償。因購買系爭房屋尚須向祭祀公業買受系爭土地，
    必須先塗銷該抵押權，被上訴人不得已先自行清償並塗銷上
    開抵押權。詎系爭房地均過戶上訴人名下後，上訴人未依約
    支付上述150萬元之買賣價金，復未返還被上訴人代為清償
    之200萬元銀行債務，爰依契約約定、代償關係及債務不履
    行之損害賠償關係，請求上訴人給付被上訴人代為清償之
    200 萬元及自起訴狀繕本送達翌日即94年6月27日起至清償
    日止按年息5%計算之利息。並聲明：駁回上訴。
二、上訴人辯稱：被上訴人將系爭房屋過戶與上訴人係起意於92
    年3月間，而於同年月21日完成登記，系爭房屋過戶時，其
    上有被上訴人前因投資而向大眾銀行借款之抵押權設定存在
    ，但該抵押權之債權，早於被上訴人退休時約89年底即清償
    完畢，於92年3月間，系爭抵押權上並無債權存在，兩造間
    並無轉讓或債務承擔之合意等語。並聲明：(一)原判決廢棄。
    (二)駁回被上訴人在第一審之訴。
三、兩造不爭執之事實：
  (一)兩造於92年5月離婚。
  (二)原法院93年度訴字第67號請求給付價金事件，被上訴人將系
    爭房地出售予上訴人，上訴人應給付被上訴人150萬元價金
    ，經判決上訴人應給付被上訴人150萬元及自93年1月15日起
    至清償日止按年息5%計算之利息。上訴人不服上訴，並提出
    74年5月1日簽立之系爭協議書，第2點約定每年年中發紅利
    ，被上訴人應交付10萬元予上訴人，尚有110萬元紅利未付
    上訴人，第8點離婚時被上訴人賠償精神損失100萬元予上訴
    人，合計210萬元與被上訴人買賣價金抵銷後，本院以93年
    度上易字第1046號判決被上訴人敗訴。
  (三)系爭房地設定最高限額抵押權240萬元予大眾商業銀行，向
    該行貸款200萬元。依據土地買賣所有權移轉契約書申請登
    記以外之約定事項：他項權利情形：83年文山字第298520
    號抵押權設定案，由承買人承受。
四、被上訴人主張：其出售上述房地時，兩造約定系爭抵押權實
    際貸款200萬元應由上訴人承受並負責清償，上訴人竟未依
    約清償，被上訴人自行清償並塗銷上開抵押權，得依契約約
    定、代償關係及債務不履行之損害賠償關係，請求上訴人給
    付其代償之200萬元及自94年6月27日起算之法定遲延利息等
    語。上訴人辯稱：該抵押債權早於被上訴人退休時約89 年
    底即清償完畢，92年3月間系爭抵押權並無債權存在，兩造
    間並無轉讓或債務承擔之合意等語。經查：
  (一)被上訴人主張系爭房地買賣時，兩造曾約定原貸款，由上訴
    人承受並負責清償，嗣由被上訴人清償後塗銷該抵押權之設
    定等情，並提出系爭買賣契約書（公契）為證，該買賣契約
    書「申請登記以外約定事項欄」之他項權利情形載有：「83
    年文山字第298520號抵押權設定案，由承買人（即上訴人）
    承受」等語（原審卷1，16頁）。系爭抵押權係屬本金最高
    限額抵押權，於83年間設定，抵押權設定契約書所載擔保權
    利之總金額為本金最高限額240萬元，有本票、抵押權設定
    契約書及他項權利證明書可稽（原審卷2，21至26頁）。最
    高法院62年台上字第776號判例明載：「最高額抵押與一般
    抵押不同，最高額抵押係就將來應發生之債權所設定之抵押
    權，其債權額在結算前並不確定，實際發生之債權額不及最
    高額時，應以其實際發生之債權額為準。」故最高限額抵押
    權之債權額在決算前並不確定，其實際債權額，應以契約終
    止時為決算期據以核算。
  (二)查系爭抵押權之貸款於90年間已經清償完畢乙節，為兩造所
    不爭，兩造離婚後至系爭房屋過戶時，並未再辦理借款，從
    簽定系爭買賣契約到塗銷系爭抵押權登記為止均無貸款，抵
    押債務為零等事實，為被上訴人所自承（本院卷，96頁背面
    、60頁），且有支存交易查詢結果可證（本院卷，8至16頁
    ）。故兩造於92年間出售系爭房地至被上訴人塗銷系爭抵押
    權時止，系爭抵押權並無抵押債權存在，則被上訴人辯稱：
    被上訴人出售系爭房地時，兩造約定系爭抵押權實際貸款為
    200 萬元應由上訴人承受並負責清償，上訴人未依約清償，
    被上訴人為辦理塗銷抵押權而代為清償云云，並無可採。
  (三)被上訴人嗣改稱：兩造約定，系爭房屋過戶後，上訴人應借
    兩百萬元給被上訴人之後，被上訴人才塗銷云云，惟未能就
    此約定之事實舉證，空言主張並無可採。
  (四)被上訴人既無法提出證據足證其曾代上訴人清償貸款200萬
    元或上訴人依約應給付被上訴人200萬元之事實，其依契約
    約定、代償關係及債務不履行之損害賠償關係，請求上訴人
    給付其代償之200萬元及自94年6月27日起算之法定遲延利息
    ，即屬不能准許。
五、從而被上訴人依兩造契約約定、代償關係及債務不履行損害
    賠償關係，請求上訴人給付被上訴人代為清償之200萬元及
    自94年6月27日起至清償日止按年息5%計算之利息，為無理
    由，不應准許。其假執行之聲請亦失所附麗，應併予駁回。
    原審判命上訴人如數給付，並為假執行之宣告，自有未洽。
    上訴意旨指摘原判決不當，求予廢棄改判，為有理由。自應
    由本院予以廢棄改判，如主文第2項所示。
六、本件事證已臻明確，兩造其餘主張與舉證，無一一論列之必
    要，併此敘明。
七、據上論結，本件上訴為有理由，依民事訴訟法第450條、第
    78 條，判決如主文。
中　　華　　民　　國　　96　　年　　1　　月　　16　　日
　　　　　　　　　  民事第五庭
                        審判長法　官　林丁寶
　　　　　　　　　　　        法　官  蔡芳齡
　　　　　　　　　　　        法　官  高鳳仙
正本係照原本作成。
如不服本判決，應於收受送達後20日內向本院提出上訴書狀，其
未表明上訴理由者，應於提出上訴後20日內向本院補提理由書狀
（均須按他造當事人之人數附繕本）上訴時應提出委任律師或具
有律師資格之人之委任狀；委任有律師資格者，另應附具律師資
格證書及釋明委任人與受任人有民事訴訟法第466條之1第1項但
書或第2項（詳附註）所定關係之釋明文書影本。
中　　華　　民　　國　　96　　年　　1 　　月　　22　　日
　　　　　　　　　　　　　　　書記官　黃慶霽
附註：
民事訴訟法第466條之1（第1項、第2項）：
對於第二審判決上訴，上訴人應委任律師為訴訟代理人。但上訴
人或其他法定代理人具有律師資格者，不在此限。
上訴人之配偶、三親等內之血親、二親等內之姻親，或上訴人為
法人、中央或地方機關時，其所屬專任人員具有律師資格並經法
院認為適當者，亦得為第三審訴訟代理人。
